【裁判字號】    99,交抗,290
【裁判日期】    990810
【裁判案由】    聲明異議
【裁判全文】
臺灣高等法院高雄分院刑事裁定         99年度交抗字第290號
抗  告  人  高雄市政府交通局
代  表  人  甲○○
受 處 分人  乙○○
上列抗告人因受處分人違反道路交通管理處罰條例聲明異議案件
，不服臺灣高雄地方法院中華民國99年6 月17日裁定（99年度交
聲字第1692號），提起抗告，本院裁定如下：
    主  文
原裁定撤銷，發回臺灣高雄地方法院。
    理  由
一、抗告意旨略以：汽車駕駛人停車時，於身心障礙專用停車位
    違規停車，處新臺幣（下同）600 元以上1200元以下罰鍰，
    道路交通管理處罰條例第56條第1 項第10款定有明文。又身
    心障礙者專用停車位設置管理辦法第9 條第1 項亦規定：「
    使用身心障礙者專用停車位者，除掛有專用牌照之車輛外，
    應將專用停車位識別證置於汽車擋風玻璃明顯處或黏貼於機
    車車首，以供查核檢驗」，本件受處分人乙○○所有之車牌
    號碼9970-XQ 號自用小客車，於民國99年5 月8 日上午9 時
    25分許，停車於高雄市○○○路268 號前之身心障礙專用停
    車格內，未依規定將身心障礙者專用停車位識別證置於擋風
    玻璃明顯處，且駕駛人不在場，抗告人爰依道路交通管理處
    罰條例第56條第1 項第10款規定裁罰1200元，並無違誤。為
    此，提起抗告，請准撤銷原裁定等語。
二、原裁定略以：
(一)、異議意旨略以：異議人即受處分人乙○○所有之車牌號碼99
    70-XQ 號自用小客車，於民國99年5 月8 日上午9 時25分許
    ，停車於高雄市○○○路268 號前之身心障礙專用停車格內
    ，因忘記擺放身心障礙者專用停車位識別證，遭警逕行舉發
    ，並經原處分機關依道路交通管理處罰條例第56條第1 項第
    10款規定，裁罰新臺幣（下同）1200元，原處分顯有違誤，
    爰依法聲明異議。
(二)、按汽車駕駛人停車時，於身心障礙專用停車位違規停車，處
    600 元以上1200元以下罰鍰，道路交通管理處罰條例第56條
    第1 項第10款定有明文。次按使用身心障礙者專用停車位者
    ，除掛有專用牌照之車輛外，應將專用停車位識別證置於汽
    車擋風玻璃明顯處或黏貼於機車車首，以供查核檢驗，身心
    障礙者專用停車位設置管理辦法第9 條第1 項亦有明文。惟
    道路交通管理處罰條例於90年1 月17日增訂第56條第1 項第
    10款規定，其立法目的，係為落實保障身心障礙者之停車權
    益，亦即為避免不具身心障礙身分之人，擅用專為身心障礙
    者設置之停車位，而侵害身心障礙者應有之停車權利，故該
    條款所指之「違規停車」，參酌身心障礙者權益保障法第56
    條第1 項後段「非領有專用停車位識別証明者，不得違規占
    用」、道路交通安全規則第112 條第1 項第5 款「在設有殘
    障者專用標誌處所，非殘障用車不得停放」等規定，當係指
    非領有專用停車位識別證明之身心障礙者或其家屬，占用身
    心障礙者專用停車位，或非殘障用車在設有殘障者專用停車
    標誌處所停車者而言，故上開條款所謂之「違規停車」，自
    以處罰真正侵害身心障礙者停車權益之違規行為為限。
(三)、異議人所有之上開自用小客車，因於上開時間停放在前開身
    心障礙者專用停車位，未將專用停車位識別證置於汽車擋風
    玻璃明顯處供查核檢驗，經警逕行舉發等情，為異議人所不
    否認，並有高雄市政府警察局舉發違反道路交通管理事件通
    知單在卷可稽，固堪認定。然異議人之祖母翁丁金鳳領持有
    高雄市政府社會局核發之身心障礙者專用停車位識別證（編
    號：508910，有效期限：102 年8 月13日止），有身心障礙
    者專用停車位識別證影本在卷可稽，原處分機關既未能證明
    異議人於上開時地，並未乘載身心障礙者，而使用身心障礙
    者專用停車位，僅依異議人疏未將識別證置於擋風玻璃明顯
    處，而掣單舉發，遽以裁罰，自有未洽。本件異議為有理由
    ，應將原處分撤銷，另諭知異議人不罰等語，固非無見。
三、按「公共停車場應保留百分之2 比例做為身心障礙者專用停
    車位，車位未滿50個之公共停車場，至少應保留1 個身心障
    礙者專用停車位。非領有專用停車位識別證明之身心障礙者
    或其家屬，不得違規佔用。前項身心障礙者專用停車位之設
    置地點、空間規劃、使用方式、識別證明之核發及違規佔用
    之罰則等由中央主管機關會同交通、營建等相關單位定之」
    、「使用身心障礙者專用停車位者，除掛有專用牌照之車輛
    外，應將專用停車位識別證置於汽車擋風玻璃明顯處或黏貼
    於機車車首，以供查核檢驗。」，身心障礙者保護法笫48條
    及身心障礙者專用停車位設置管理辦法笫9 條笫1 項分別定
    有明文。又按身心障礙者專用停車位設置管理辦法之立法目
    的，主要在於維護身心障礙者之合法權益及生活，保障其公
    平參與社會生活之機會，結合政府及民間資源，規劃並推行
    各項扶助及福利措施，乃在身心障礙者保護法第48條授權訂
    定身心障礙者專用停車位設置管理辦法。再者，「專用停車
    位識別證應由身心障礙者本人親自持用或家屬乘載身心障礙
    者本人時持用。前項家屬如未乘載身心障礙者本人時，不得
    使用專用停車位識別證。掛有專用牌照之車輛，由身心障礙
    者本人使用或乘載身心障礙者本人時，得使用身心障礙者專
    用停車位。」身心障礙者專用停車位設置管理辦法第12條定
    有明文。其立法意旨係在於藉由專用停車位識別證之查核，
    以檢驗殘障車位實際佔用者之身分，確保使用殘障車位之人
    為身心障礙者，防止一般民眾駕駛身心障礙車輛或一般車輛
    而佔用殘障車位，破壞立法美意。為維護身心障礙者之權益
    ，主管機關自須為必要之管理措施，且此必要之管理措施自
    應一體適用於所有身心障礙者。從而，汽車駕駛人縱使於身
    分上符合將車輛停放於身心障礙者專用停車位之規定，惟如
    其未依規定將專用停車位識別證放置於車內擋風玻璃明顯處
    時，將使查核之員警無法判定該車是否屬於已登記身心障礙
    車輛，及該車實際駕駛人或車上之人是否為身心障礙者。
四、經查：
(一)、本件異議人即車主乙○○並非領有專用停車識別證之人，而
    係異議人之祖母翁丁金鳳領持有高雄市政府社會局核發之身
    心障礙者專用停車位識別證（如原審所認定），則一旦異議
    人將車停放於身心障礙專用停車格內後離去，又未將專用停
    車識別證依規定擺置，執行查核之員警如何得以判定該車於
    當時確有搭載身心障礙者，則原裁定所認「原處分機關既未
    能證明異議人於上開時地，並未乘載身心障礙者，而使用身
    心障礙者專用停車位」等情，稍嫌速斷。
(二)、依據上開身心障礙者保護法笫48條及身心障礙者專用停車位
    設置管理辦法笫9 條笫1 項、第12條等規定之說明，異議人
    未將專用停車識別證置於汽車擋風玻璃明顯處，自難以認定
    當時實際駕駛車輛者為身心障礙者本人或其家屬，異議人僅
    以「忘記擺放」等語，尚難作為其未違規使用身心障礙者專
    用停車位之理由，原審以道路交通管理處罰條例第56條第1
    項第10款規定之「違規停車」，以處罰真正侵害身心障礙者
    停車權益之違規行為為限等語，容有再予斟酌之處。
五、綜上所述，原裁定既有上述可議，則抗告人提起抗告，為有
    理由，自應由本院將原裁定撤銷，發回原審法院更為適當之
    裁定。
據上論結，依道路交通案件處理辦法第26條，刑事訴訟法第413
條前段，裁定如主文。
中    華    民    國    99    年    8     月    10    日
                  刑事第三庭    審判長法  官  莊崑山
                                      法  官  唐照明
                                      法  官  張意聰
以上正本證明與原本無異。
本件裁定不得再抗告。
中    華    民    國    99    年    8     月    10    日
                                      書記官  陳金卿

司法院資訊處製作；財團法人民間司法改革基金會備份。
